【裁判字號】    98,訴,1770
【裁判日期】    980722
【裁判案由】    偽造文書等
【裁判全文】
臺灣板橋地方法院刑事判決              98年度訴字第1770號
公  訴  人  臺灣板橋地方法院檢察署檢察官
被      告  甲○○
選任辯護人  李文傑律師
上列被告因偽造文書等案件，經檢察官提起公訴（98年度偵字第
9274號），本院判決如下：
    主  文
甲○○共同偽造公文書，足以生損害於公眾及他人，處有期徒刑
壹年陸月。扣案偽造之臺灣臺北地方法院檢察署刑事傳票、強制
性資產凍結執行書公文書上臺灣臺北地方法院檢察署印各壹枚，
偽造之臺北地檢署監管科收據上臺灣臺北地方法院地檢署印壹枚
均沒收。
    事  實
一、甲○○於民國97年10月27日前某日，於閱覽報紙廣告之求職
    訊息後，便依其上指示前往新竹市火車站附近某大樓內應徵
    ，進而得知該處工作內容係偽造檢察機關方有權製作之公文
    書，竟為圖取此間報酬，而願依指示與其他真實姓名不詳之
    成年人士共同基於偽造公文書之犯意聯絡，以不明分工方法
    ，在不詳時間於該處藉繕打列印等方式偽造臺北地檢署監管
    科收據公文書基本格式乙紙，並由共具犯意聯絡之他人於其
    上偽造臺灣臺北地方法院地檢署印公印文1 枚。隨由該集團
    間之不詳人士另基於詐欺取財、行使偽造公文書與僭行公務
    員職權之犯意聯絡（甲○○就此被訴亦屬共同正犯部分不另
    為無罪之諭知，詳見下述），於97年10月27日致電乙○○謊
    稱其帳戶內之存款疑屬他人犯罪所得，須領出轉交保管，繼
    之傳真其等已於不明時地，藉不詳方式偽造之臺灣臺北地方
    法院檢察署刑事傳票、強制性資產凍結執行書公文書與乙○
    ○以行使，終致乙○○陷於錯誤，待乙○○依指示提取帳戶
    中之新臺幣（下同）64萬元以待交付後，該集團不詳成員復
    承與甲○○相同之偽造公文書犯意聯絡，於上開偽造之臺北
    地檢署監管科收據公文書格式上，在申請人欄位內將乙○○
    及其身分證字號等資料一一填入，並將乙○○提出之受監管
    科清查款確定記載為64萬元，更加印製前揭時日於該收據末
    端而偽造完成，足以生損害於臺灣臺北地方法院檢察署之公
    信及對公印文書管理正確性及乙○○後，旋另指派僭稱係檢
    察官劉金德助理之集團成員，前往約定之臺北縣泰山鄉○○
    路○ 段975 號前，騙得乙○○交付之前開款項，再由該人提
    供上述偽造臺北地檢署監管科收據公文書以行使。終因乙○
    ○於事後察覺有異報警處理，經員警於該偽造收據上採得指
    紋轉送鑑定，確認與甲○○留存資料相符而查得上情，另扣
    得乙○○提出之前開偽造公文書共3 紙。
二、案經乙○○訴由臺北縣政府警察局新莊分局報告臺灣板橋地
    方法院檢察署檢察官偵查起訴。
    理  由
壹、程序方面：
一、按刑事訴訟法第159 條第1 項雖規定，被告以外之人於審判
    外之言詞或書面陳述，除法律有規定外，不得作為證據。惟
    依同法第159 條之5 第1 項、第2 項規定，經當事人於審判
    程序同意作為證據，法院審酌該言詞陳述或書面陳述作成時
    之情況，認為適當者，亦得為證據。當事人或辯護人於法院
    調查證據時，知有第159 條第1 項不得為證據之情形，而未
    於言詞辯論終結前聲明異議者，視為有前項之同意（指同條
    第1 項之同意作為證據），此乃第159 條第1 項所容許，得
    作為證據之例外規定之一。經查，檢察官、被告甲○○與辯
    護人於本案言詞辯論終結前，均未就本院所採為證據之以下
    各項供述證據主張有刑事訴訟法第159條第1項不得為證據之
    情形，本院復審酌各該證據作成時之情況，認為均屬適當，
    是本案經調查之前述證據均有證據能力，又其餘所用非屬供
    述證據部分，既未有傳聞法則之適用，復查無違法取證之情
    事存在，自亦得作為證據，合先敘明。
二、辯護人另稱被告前已經本院以97年度訴字第5117號判決判處
    有期徒刑1 年8 月，緩刑5 年確定，另曾經臺灣臺北地方法
    院以98年度訴字第416 號判決判處有期徒刑1 年8 月，該等
    案件所涉事實與本案應有集合犯或想像競合犯之一罪關係。
    惟查，集合犯限於在犯罪構成要件上，本即寓有複數同種行
    為反覆實行之犯罪而言，偽造公文書之犯罪構成要件本質上
    並不當然含有反覆實行同種行為之要件，且此等行為亦非必
    須多次作為始克達成，於一般生活中，亦難認持續偽造公文
    書乃屬常態，社會通念尤難容許一再違犯，立法者當無將之
    特別歸類為包括一罪之設計原意，自應依一般法律適用原則
    ，以一行為一罪一罰處遇之（最高法院98年度臺上字第894
    號判決參照）。況查被告於前揭兩案所被訴者，均係被告親
    自冒用公務員名義，出面向被害人詐取財物之事實，與本案
    單純偽造公文書之行為更屬有間，況本案被告犯罪時間未明
    ，自無從印證此與前述他案有何得評價為一行為之時間重疊
    性，是本案與被告業經判決之上開他案部分難認存有集合犯
    或想像競合犯之一罪關係，本院自仍得為實體審究判決。
貳、實體方面：
一、訊據被告僅坦承曾前往新竹市火車站附近大樓應徵整理文書
    之事實，然矢口否認有何偽造公文書之犯行，辯稱：伊當時
    作了兩天覺得可疑就沒作了云云；辯護人則以：被告當時不
    能肯定該工作處所係臺北地檢署委任印刷或整理文件之廠商
    ，覺得奇怪後便行離去，自與偽造公文書之共犯無涉等語，
    為被告作辯護。
二、經查：
（一）上述臺北地檢署監管科收據公文書係本案告訴人乙○○於
      受騙交付64萬元後自不詳人士處收得，隨即告訴人因覺受
      騙遂報警處理等情，除據告訴人於警詢與偵查中證稱甚明
      外，且為被告與辯護人所不否認，而臺灣臺北地方法院檢
      察署內根本不存有監管科此等單位，業為本院職務上已然
      知悉之事項，是該文書顯屬偽造無疑。又員警扣得該紙偽
      造公文書後，乃將於其上採得之4 枚指紋送往之內政部警
      政署刑事警察局進行鑑定，確認其中兩枚指紋與該局檔存
      被告指紋卡上之左拇指、左環指指紋相符此節，亦有該局
      97 年12 月22日刑紋字第0970187789號鑑驗書存於偵查卷
      內可查，足認被告必曾觸摸該紙偽造公文書。
（二）被告與辯護人雖以前詞置辯，然查，被告因鑑定確認指紋
      留存於前述偽造公文書之上，經警首次通知到案說明時，
      原係以：因伊於97年10月29日為臺北縣政府警察局板橋分
      局查獲之詐欺案件中（即前述本院97年度訴字第5117號案
      件被訴事實），在伊所背之包包內有許多監管科收據，因
      伊碰過包包內之收據，所以在乙○○提供之收據上才會採
      獲伊的指紋，該等物品係伊於該日8 時許，獨自一人前往
      新竹火車站某置物櫃內拿取云云為辯，除不知被告陳稱另
      案遭查獲時扣得之物品，與本案告訴人所持收據上存有被
      告指紋此點間究竟有何關連，被告所提辯詞又應如何詮釋
      方屬合理外，當時亦絲毫未見被告提及任何關於工作應徵
      之前後經過，反係遲至接受檢察官偵訊時，被告始首次提
      到伊曾應徵文件處理人員之工作，觀其明顯不一之前後辯
      解，實無憑信可能，遑論被告對其所應徵工作之確實地點
      ，其他同事負責何職等細節部分，在在無法完全陳述，更
      足徵其所言大悖常情。
（三）況參本案告訴人最終受騙之前後情事，已可見該等不明人
      士所施用者，正係利用一般人對司法機關處理案件流程大
      抵皆不熟悉，於接獲自稱檢察機關之公務人員來電與收受
      偽造之公文書後，多會盲從對方指示處分財物之詐騙手段
      ，其等組成者必為分工細密明確之犯罪集團，所企求者更
      為不法獲利之極大化，除於組織運作成本考量上必多予樽
      節外，為求秘密以行，避免洩漏蹤跡，免遭查獲被捕，對
      該集團之各種形式參與者更無任憑其等自由入出脫離，毫
      無控制之理，準此，於本案中被告既經該不法集團核心成
      員延攬入內，又豈有可能單單交辦整理文書此等瑣碎事項
      ，徒耗人事成本增添無益支出，並在被告驚覺有異，毅然
      離去之際，未予迅速追回阻止，毫不顧忌其或有另向警方
      檢舉之可能風險，被告辯解不合理之處既見於前，若謂所
      執言語並非諉責之詞，又有孰人得為置信，被告斯時所負
      責者，應即為製作偽造該臺北地檢署監管科收據部分格式
      之事務無誤，而於其間清楚留下自身指紋。再者，因被告
      始終不予明言其負責偽造之文書範圍，復查無其他足資判
      斷被告受雇該集團之實際時間，及涉入程度之相關證據，
      依罪疑唯輕原則，自無從將該紙收據上偽造之臺灣臺北地
      方法院地檢署印，及確定告訴人已受欺惘，行將交付存款
      之際，續行填載告訴人個人資料與提領款項等偽造舉措併
      認係被告所為，即本案偽造該收據者除被告外，尚應認有
      其他行為人之存在，而與被告共同成立偽造公文書之正犯
      。
（四）縱上所述，被告辯解顯係臨訟飾卸之詞，委無可取，本案
      事證明確，被告共同偽造公文書犯行洵堪認定，應依法論
      科。
三、核被告所為，係犯刑法第211 條之偽造公文書罪。被告與指
    示其為偽造行為之集團核心成年人士，與先後參與完成該紙
    臺北地檢署監管科收據偽造之其他成年成員間，就前開犯行
    均具直接或間接之犯意聯絡與行為分擔，自皆屬共同正犯。
    爰審酌被告既具正常智識，亦已預見其受託所為必屬不法，
    仍自願受他人所用，從事偽造公文書之工作，邇來詐騙之風
    橫行社會，致大眾深受其害，被告未思及此，僅為貪圖因此
    所得之利益，即率然參與該集團之運作，其犯罪動機、目的
    均無足取，更有甚者，被告未思悔悟，於偵審程序中猶仍一
    味卸責狡辯，被告雖可保持緘默，然絕非等同於其得享有任
    意說謊之權利，犯罪後態度不佳，惟亦考量其於本案中難認
    係該不法集團之核心成員，公訴人具體求處3 年有期徒刑尚
    屬過重等一切情狀，量處如主文所示之刑，以示懲儆。扣案
    偽造之臺北地檢署監管科收據上臺灣臺北地方法院地檢署印
    公印文1 枚，不問屬於被告與否，應依刑法第219 條沒收之
    ，至扣得之偽造臺灣臺北地方法院檢察署刑事傳票、強制性
    資產凍結執行書公文書上之臺灣臺北地方法院檢察署印公印
    文各1 枚，雖與本案被告經前開論處罪刑之部分無關，惟既
    經檢察官聲請沒收，仍應依刑法第40條第2 項、第219 條併
    予宣告沒收。
四、不另為無罪諭知部分：
（一）公訴意旨另以：被告與前開詐欺集團成員就包括偽造臺灣
      臺北地方法院檢察署印公印文，行使最後由告訴人收得之
      臺灣臺北地方法院檢察署刑事傳票、強制性資產凍結執行
      書、臺北地檢署監管科收據等偽造公文書，及以僭行公務
      員職權身分方式，藉如上事實欄所載方式詐騙告訴人，致
      告訴人受騙交付64萬元部分俱有犯意聯絡，應論以共同正
      犯，因認被告另涉犯刑法第216 條、第211 條之行使偽造
      公文書、第158 條第1 項之僭行公務員職權，及第339 條
      第1 項之詐欺取財等罪嫌。
（二）按犯罪事實應依證據認定之，無證據不得認定犯罪事實，
      而不能證明犯罪者，應諭知無罪之判決，刑事訴訟法第15
      4 條第2 項，第301 條第1 項分別定有明文。而認定犯罪
      事實所憑之證據，雖不以直接證據為限，間接證據亦包括
      在內；然而無論直接或間接證據，其為訴訟上之證明，須
      於通常一般之人均不致有所懷疑，而得確信其為真實之程
      度者，始得據為有罪之認定，倘其證明尚未達到此一程度
      ，而有合理之懷疑存在時，即應為有利於被告之認定，更
      不必有何有利之證據，最高法院著有30年上字第816 號、
      76年臺上字第4986號判例可資參照。
（三）公訴人認被告另共同涉犯前開行使偽造公文書等罪嫌，無
      非係以本案扣得之前開偽造之臺北地檢署監管科收據上存
      有被告指紋，與告訴人證述其確有遭他人詐騙致財產受損
      之事實，且為被告及辯護人所不否認等為其論據。訊據被
      告堅決否認有何行使偽造公文書、詐欺取財與僭行公務員
      職權之犯行，並作辯稱如上，辯護人另為被告辯稱：被告
      並非該詐欺集團核心，且告訴人亦無從指認係被告出面向
      其收受款項，本案實無證據可認被告應共負上開罪嫌之責
      等語。經查，本案扣得之偽造臺灣臺北地方法院檢察署刑
      事傳票與強制性資產凍結執行書，本即因屬告訴人收受之
      傳真文書，而無從取得被告指紋，故難依憑上開論斷認被
      告就此偽造過程亦曾參與，亦無由推論被告與傳真告訴人
      前開偽造公文書以行使之相關犯行亦有關連；再者，上述
      偽造之臺北地檢署監管科收據上，除存有被告指紋外，尚
      曾經警採得另2 枚指紋，經比對確認與被告及告訴人均不
      相符，而告訴人既於偵查中已證稱表示無法確定被告即為
      冒用檢察官助理名義向其取財交付前述收據之人，本案自
      難排除僭行公務員職權出面實行詐欺手段，與行使偽造收
      據藉以取得告訴人64萬元款項者，除被告外另有其人之此
      等可能。
（四）按共同正犯之所以應對其他共同正犯所實施之行為負其全
      部責任者，以就其行為有犯意之聯絡為限，若他犯所實施
      之行為超出共同犯意之外、或為其所難預見者，自應僅就
      其所知之程度令負責任，未可因其有共同正犯之關係而就
      全部犯罪結果一概負責（最高法院95年度臺上字第719 號
      判決意旨參照）。本院查，除上開已可認定為被告所偽造
      之臺北地檢署監管科收據外之其他偽造公文書，既經被告
      辯稱其對偽造過程毫不知情，更否認曾經其他成員告知集
      團中偽造之所有公文書種類為何，本院遍查卷內資料，亦
      未有證據顯示被告於該集團偽造臺灣臺北地方法院檢察署
      刑事傳票、強制性資產凍結執行書公文書，與臺灣臺北地
      方法院檢察署印公印文之時，即已存有犯意聯絡及實際參
      與任何之行為分擔，更無跡象足徵被告事先便受告知將來
      會推由該集團中之一人偽稱劉金德檢察官，及其助理名義
      僭行公務員職權方式以取信本案告訴人，憑此另行預見該
      詐欺集團將再藉行使偽造公文書之方式施用詐術，如謂被
      告對此必有預見，實嫌牽強。
（五）縱認被告真得依其智識預見該詐欺集團可能採行之上開手
      法，惟被告既非位居該詐欺集團之核心地位，此由其於上
      述另涉之他案中，係出任易遭查獲之車手此等高風險角色
      即明，衡情，被告所得與核心成員成立共同正犯之部分，
      自應以其曾受明確指示，參與實行之特定範圍為限，是以
      即便被告得藉其參與該集團之他案經驗，得以知悉經其所
      偽造之臺北地檢署監管科收據將遭如何利用，仍究與同其
      他詐欺集團間在主觀上取得聯繫之共犯故意有所不同，此
      等單純認知與共同正犯間存在之具體犯意聯絡概念自仍有
      間。
（六）況如告訴人於警詢之所述，其收得該紙偽造收據前便已交
      付受騙款項，則被告共同偽造該紙公文書再交出由該謊稱
      檢察官助理者持以行使之行為，顯與其他詐欺集團成員已
      共同完成之詐欺既遂犯行間不具因果關係，而被告所為亦
      難認於其他僭行公務員職權者實施冒充犯行時已生何等助
      力，基此，自仍不得另改對被告論以幫助詐欺取財與僭行
      公務員職權之罪責。揆諸上開說明，本案自不得遽認被告
      另有共同偽造公印文、行使偽造公文書，甚或僭行公務員
      職權以向告訴人詐欺取財之犯行。
（七）綜上所述，此部分檢察官提出之積極證據尚不足以認定被
      告有上開共同偽造公印文、行使偽造公文書，或繼之僭行
      公務員職權持以行使詐欺取財之相關犯行，本案既尚有難
      以排除被告不成立犯罪之合理懷疑存在，復查無其他積極
      證據足認被告有公訴意旨所述之前開犯行，就此本應為無
      罪之判決，惟被告此部分若成立犯罪，依公訴意旨認定之
      犯罪事實所示，偽造臺北地方法院檢察署印公印文部分，
      與偽造臺灣臺北地方法院檢察署刑事傳票與強制性資產凍
      結執行書間，存有一部、全部行為之吸收關係，而偽造臺
      灣臺北地方法院檢察署刑事傳票、強制性資產凍結執行書
      ，與上開被告經論罪科刑之偽造臺北地檢署監管科收據公
      文書犯行間，亦存一罪關係，其後之行使所為，如成立犯
      罪，與偽造部分亦應以高度、低度行為論其吸收法則，此
      復與詐欺取財與僭行公務員職權部分間，具有一行為觸犯
      數罪名之想像競合裁判上一罪關係，基此，本院爰均不另
      為無罪之諭知，附此敘明。
據上論斷，應依刑事訴訟法第299條第1項前段，刑法第28條、第
第211 條、第40條第2 項、第219 條，判決如主文。
本案經檢察官蘇振文到庭執行職務。
中    華    民    國    98    年    7     月    22    日
                  刑事第五庭  審判長法  官  胡堅勤
                                    法  官  林家賢
                                    法  官  盧軍傑
上列正本證明與原本無異。
如不服本判決，應於判決送達後10日內敘明上訴理由，向本院提
出上訴狀 (應附繕本) ，上訴於臺灣高等法院。其未敘述上訴理
由者，應於上訴期間屆滿後20日內向本院補提理由書「切勿逕送
上級法院」。
                                    書記官  周玉茹
中    華    民    國    98    年    7     月    22    日
附錄本案論罪科刑法條全文：
中華民國刑法第211 條：
偽造、變造公文書，足以生損害於公眾或他人者，處1 年以上7
年以下有期徒刑。


司法院資訊處製作；財團法人民間司法改革基金會備份。
